臺灣高等法院臺南分院刑事判決　　　96年度上更(一)字第57號
上　訴　人　臺灣雲林地方法院檢察署檢察官
上　訴　人
即　被　告　甲○○
選任辯護人　曾錦源　律師　（扶助律師）
上列上訴人因被告違反毒品危害防制條例案件，不服臺灣雲林地
方法院95年度訴字第300號中華民國95年8月22日第一審判決（起
訴案號：臺灣雲林地方法院檢察署94年度偵緝字第71號），提起
上訴，判決後經最高法院發回更審，本院判決如下：
    主  文
原判決撤銷。
甲○○無罪。
    理  由
一、公訴意旨略以：甲○○前曾因違反麻醉藥品管理條例、毒品
    危害防制條例案件，經法院判處有期徒刑5年6月、9月，於
    民國91年8月20日因縮短刑期假釋出監，而於93年11月17日
    假釋期滿未經撤銷而執行完畢。詎竟不知悔改，而為下列販
    賣第一級毒品海洛因之行為：(1)於92年12月初某日，在雲林
    縣斗六郵局前，以一手交錢一手交貨之方式，販賣價值新臺
    幣5000元之海洛因予楊福良，惟楊福良僅交付3000元予甲○
    ○。(2)自92年12月起至93年5月間，在雲林縣斗六市○○路
    235號4樓住處，以每包1000元之價格，一手交錢一手交貨之
    方式販賣海洛因予賴豐昌3至4次。(3)於93年2月14日，在雲
    林縣斗六市斗六郵局前，販賣海洛因8000元予劉桂枝。案經
    雲林縣警察局持搜索票至甲○○之上開住出搜索，扣得海洛
    因2.8公克、0.4公克各1包，分裝袋31包、分裝鏟3支等物，
    而知上情。案經雲林縣警察局移送偵辦，因認被告涉有毒品
    危害防制條例第4條第1項之販賣第一級毒品之罪嫌。
二、公訴意旨認被告涉有前揭犯行，無非以證人賴豐昌、楊福良
    、劉桂枝及侯宗寧等人於警詢及偵訊中之證述及扣案之海洛
    因2.8公克、0.4公克各1 包，分裝袋31包、分裝鏟3支等物
    為論據。訊據上訴人即被告甲○○矢口否認有販賣第一級毒
    品海洛因之犯行，並辯稱「伊未販賣第一級毒品海洛因給賴
    豐昌、楊福良，並辯稱楊福良是因為被告舉發其另一件詐欺
    犯行（原審94年易字414號判決）才挾怨報復」云云。
三、按認定犯罪事實應依證據，為刑事訴訟法第一百五十四條第
    二項所明定，故被告否認犯罪事實所持之辯解，縱屬不能成
    立，仍非有積極證據足以證明其犯罪行為，不能遽為有罪之
    認定。又認定犯罪事實所憑之證據，雖不以直接證據為限，
    間接證據亦包括在內，然而無論直接或間接證據，其為訴訟
    上之證明，須於通常一般之人均不致於有所懷疑，而得確信
    其為真實之程度者，始得據為有罪之認定，倘其證明尚未達
    到此一程度，而有合理之懷疑存在時，遽為有罪之認定，自
    非適法。再施用毒品者所稱其向某人買受毒品之指證，不得
    作為有罪判決之唯一證據，仍須調查其他必要之證據，資以
    補強其指證之真實性，始為適法。又關於毒品施用者其所稱
    向某人購買毒品之供述，必須補強證據佐證，係指毒品購買
    者之供述縱使並無瑕疵，仍須補強證據佐證而言，以擔保其
    供述之真實性。該所謂補強證據，必須與該施用毒品者關於
    相關毒品交易之供述，具有相當程度之關連性，因該補強證
    據之佐證，足使一般人對於施用毒品之供述無合理之懷疑存
    在，而得確信其為真實，始足當之。若毒品購買者之供述證
    據，本身已有重大瑕疵，依嚴格證明之法則，已無法憑為確
    有販賣毒品行為之認定時，因毒品施用者其所稱向某人購買
    毒品之供述前提事實已有合理之懷疑存在，論理上自無再論
    補強證據之必要，其理甚明。經查：
(一)、被訴販賣予楊福良部分：
(1)、經原審傳訊楊福良當庭對質，楊福良已否認向甲○○購買海
    洛因，並證稱：「我有向周居財拿一筆錢，拿這筆錢是要拜
    託一個朋友阿芬換尿液，... 當時是周居財帶甲○○將錢交
    給我，我再轉交給別人，」「且這件事也只有我、周居財及
    甲○○三個人知道，何以我在關時，這件事會跑到刑警隊去
    而害我被函送。」「因為刑事組說是他（甲○○）去做筆錄
    ，他指證我的。」「他（警察）拿甲○○的筆錄去問我。（
    你有無看到筆錄？）沒看到。... 他們拿著筆錄問我。」「
    我想說隨便說說，要解我詐欺的這個案件，所以才如此說」
    「（你是認為詐欺的案件係何人去報警的？）我認為是甲○
    ○。（你何以沒有懷疑周居財？）我懷疑二個人都有，我也
    有懷疑周居財。（你何以不指證周居財販毒，卻指證甲○○
    販毒？）因為周居財當時沒有在賣了，是後來才賣的。」等
    語，楊福良也承認是懷疑甲○○檢舉其詐欺案件，而挾怨報
    復。
(2)、經調閱楊福良詐欺卷宗（並提示辯護人及檢察官閱覽）及周
    居財販毒案件（原審94訴字711號判決），該案件流程如下
    ：
  周居財93年1 月7 日在虎尾鎮嵌腳10-4號被查獲施用毒品，
    當日交保候傳（雲檢94調偵字17號起訴書）。
  楊福良於93年1 月7 日至15日向周居財詐稱可以掉包尿液，
    由甲○○陪同交付10萬元、2萬元、2000元不等款項（原審
    94年易字414號判決）。
  楊福良93 年1月19日入監執行竊盜案。
  周居財93年3 月4 日製作筆錄，指稱楊福良詐欺，並有證人
    甲○○可證（雲林縣警察局雲警刑三字0000000000號卷P.3
    ）。
  楊福良93年5 月12日於台南看守所被借訊，第一次製作詐欺
    案警訊筆錄：「（你是認識周居財？交情為何？有無仇恨？
    ）我於92年12月中旬的時候經朋友介紹認識的，我與他見過
    5 、6 次面，沒有特別交情，無仇恨糾紛。（你是否認識甲
    ○○？交情為何？有無仇恨糾紛？）我與甲○○認識很久了
    。沒有什麼交情。沒有仇恨但曾為了買賣毒品有過糾紛。（
    你如何與甲○○買賣毒品發生糾紛？）我於92年12月初某日
    向甲○○購買新台幣5000元之海洛因毒品，雙方約定在雲林
    縣斗六郵局前交易，我們一手交錢一手交貨，但當時我只給
    甲○○3000元，後來甲○○一直向我追討尾款新台幣2000元
    ，我一直未給，就因這件事雙方有點糾紛。... 」（雲檢93
    偵字2832號卷P.8 ）。
  甲○○93年6 月4 日被搜索後帶回警局，並接受詐欺案，及
    楊福良指控販毒之警訊筆錄，甲○○否認販賣給楊福良（雲
    林縣警察局雲警刑三字0000000000號卷P.14）。
  楊福良93年7 月23日偵卷中結證指證甲○○販毒（雲檢94年
    偵緝字第71號第30頁）。
  周居財93年10月5日入監服刑（本院93年訴字244號判決）。
  由以上事案經過可以得知，楊福良於93年1月15日詐欺得款後
  ，隨即於93年1月19日入監服刑，對於外面詐欺案件之進展毫
  無所悉。而93年5月12日突然被警員借訊，警員又先提起「周
  居財、甲○○」等人，楊福良心理有譜，得知詐欺案件已經東
  窗事發。雖然警訊筆錄上沒有提及警方是否已掌握甲○○筆錄
  ，但楊福良陳稱當時「他（警方）拿甲○○的筆錄去問我。（
  你有無看到筆錄？）沒看到。... 他們拿著筆錄問我。」「我
  想說隨便說說，要解我詐欺的這個案件，所以才如此說」等語
  ，可知警方可能是要嚇唬楊福良，假稱已經掌握全部案情，喝
  令楊福良趕緊吐露實情（這也是警方常有的辦案方式）。楊福
  良誤以為真，為了減低甲○○指證的可信度，趕緊謊稱自己向
  甲○○買毒，想要藉此解套。雖然事後證明，該詐欺案是周居
  財報警的，不是甲○○報警的，而且甲○○是在楊福良誣指之
  後才製作指認筆錄，但楊福良被警方嚇唬二句，就主觀認定是
  甲○○去報案，於是誤會之下對甲○○做了不實指控。
(3)、綜上觀之，公訴意旨認定販賣第一級毒品予楊福良部分，楊
    福良於第一審即推翻警訊時不利於上訴人之供述，前後供證
    已有不符，亦無通聯紀錄或相關輔佐證據可以擔保偵訊筆錄
    之可信度。至楊福良在第一審之翻異前供，原判決雖認係楊
    福良受上訴人之請託作偽證所致，固有第一審法院九十五年
    度訴字第七００號判決為證，惟證人楊福良於警詢時所稱向
    上訴人購買海洛因之供述，本身已有瑕疵，依嚴格證明之法
    則，已無法憑為被告確有販賣毒品予楊福良之認定，論理上
    自無再論補強證據之必要，自不得因楊福良偽證罪經原審法
    院95年度訴字第700號判決確定，即認其警訊之供述已獲補
    強。
(二)、被訴販賣予賴豐昌部分：
    查證人賴豐昌94年4月28日檢察官偵訊中固明確指明係向被
    告購買毒品，惟賴豐昌於第一審已推翻偵查中向上訴人購買
    毒品之證詞，改稱是託買毒品云云，其前後證詞不相一致，
    且於第一審對質過程中吞吞吐吐，似有為難之處，而於原審
    審判期日仍不敢據實陳述等語（見原判決第二至四頁），果
    爾，賴豐昌其關於有無向上訴人購買海洛因之供述證據，難
    謂無有合理之懷疑存在。至原審判決所舉之被告與賴豐昌之
    通聯紀錄交叉比對結果，雖可認上訴人與賴豐昌在九十三年
    四至五月間有密集通聯，二人之通聯基地台相近等事實，又
    賴豐昌在九十三年四月十日、同年五月十五日、同年六月十
    一日經三度採尿送驗均呈「嗎啡陽性反應」，雖可認賴豐昌
    於該段時間有施用第一級毒品之事實，姑不論原判決理由內
    所稱賴豐昌在九十三年四、五月期間為吸毒花費所逼而偷竊
    香火錢，與上訴人是否有販賣毒品予賴豐昌並無必然之關連
    ，即上開原審判決所依憑之通聯紀錄，因無通話之內容，與
    上訴人是否確有販賣毒品予賴豐昌並無相當程度之關連性，
    而足以佐證，並確信賴豐昌關於本件毒品交易之供述為真實
    ，揆之首開說明，以證人賴豐昌之證言遽為上訴人不利之認
    定，自非適法。
(三)、被訴販賣予劉桂枝部分：
(1)、被告否認賣毒品給劉桂枝，並辯稱：劉桂枝以前是我的女朋
    友，我們只有一點債務糾紛，我們曾經一起吸食毒品，我沒
    有賣毒品給她等語。
(2)、劉桂枝在原審審理中已否認警偵筆錄之真實性，並證稱：「
    （曾向庭上之被告甲○○買過海洛因？）不曾。... 我當初
    會說出被告，是為了讓自己脫無罪，警方要我配合，保證我
    無罪，所以我違背我自己的良心講，藥我不曾向他買過，但
    是，曾經在一起吸食過... 警察要我交一個出來，會讓我平
    安無事，但是我自己這二年來，對我自己良心很過不去。..
    . 因我當時犯毒癮，要做筆錄之前，做完我的部分後，警察
    就拿出甲○○的口卡片給我看，叫我配合，我才這麼說的..
    ...（妳後來有無交保？）就是沒有，所以我才對我的良心
    很過不去，很難過，我也折磨我自己二年多了，我感到對他
    很抱歉... 」等語。
(3)、劉桂枝93年2月26日警訊所述：「（妳還有向誰購買海洛因
    ？）我還曾向斗六市一位綽號叫「阿祥或大頭祥」之男子購
    買海洛因。（警方提供甲○○（54/10/28 Ｚ000000000）之
    口片卡及電腦犯罪相片供妳指認，是否為妳所說綽號叫「阿
    祥或大頭祥）之男子？是的。（妳如何向甲○○購買海洛因
    毒品？如何聯絡及交易於何時、地？）大約93年2月14日上
    午10時的時候（正確日期我忘了）我打他的行動電話『
    0000000000』與他聯絡，約定在斗六市斗六郵局前交易。他
    開乙部福特墨綠色車牌前二碼英文字不詳後面是3999，穿紅
    格字之襯衫開車前來交易。我向他購買新台幣8000元之海洛
    因。就只有這一次。」云云，但經查：93年2月14日甲○
    ○與劉桂枝雖然有通聯紀錄，但都是甲○○打給劉桂枝，不
    是劉桂枝打給甲○○，且當天上午10時左右並無通聯（93偵
    字2832號卷內甲○○0000-000000通聯之71/133頁參照）。
    劉桂枝所說撥打甲○○「0000000000」號電話，但依據和
    信電訊93年3月17日回函，該0000000000申請人是「陳建蒼
    」，且已於93年3月11日拆機，查無該電話92年9月12日至93
    年3月9日之任何通聯紀錄（93核退偵249號卷P.4），劉桂枝
    所述不實。所稱交易地點在在斗六郵局前，甲○○開車前
    來云云，但甲○○承租之「瀚威天廈」就在斗六郵局對面，
    過個紅綠燈就可到達，根本無須開車前來（原審卷內賴豐昌
    指認相片參照）。甲○○與劉桂枝關係密切，93年1月27
    日至93年2月26日共通話80通（93年偵字2832號卷內通聯紀
    錄參照），而且經常深夜互打電話，可見二人交情非淺。若
    甲○○要販毒給劉桂枝，有需要如此神秘地「在郵局前一手
    交錢一手交貨，隨即開車離去」？以上種種均令人質疑劉桂
    枝警訊指訴之可信度，
(4)、劉桂枝在偵訊時指訴「甲○○使用0000000000電話通聯」云
    云，同樣是不可信之證詞。劉桂枝既已澄清未向甲○○購買
    海洛因，而且劉桂枝偵訊中指訴，並無特別可信度，自難僅
    憑劉桂枝先後不一致的陳述認定販毒之事實。
(5)、而證人侯宗寧94年4月28日偵訊筆錄（雲檢94年偵緝字第71
    號卷第70至71頁）指稱：「（之前在警訊筆錄供述93年7、8
    月左右曾和朋友去斗六市郵局對面之一棟大樓？）有的，有
    人打電話來給甲○○講毒品的事之後，就叫一個不認識之男
    子拿1包安非他命到大樓樓下，之後那男子就把1000元或
    2000元交與甲○○。」等語，所指訴之時間「93年7、8月」
    間，與起訴販賣給賴豐昌（93年4至5月）、楊福良（92年12
    月初）、劉桂枝（93年2月14日）之時間都不同，欠缺時間
    關連性，不能作為任何一項犯行之佐證，
四、綜上各情相互參酌，檢察官起訴甲○○販賣海洛因給楊福良
    、賴豐昌、劉桂枝，除偵訊中證詞為唯一證據外，無其他輔
    佐證據，且該三人之偵訊筆錄本身已有重大瑕疵，依嚴格證
    明之法則，已無法憑為被告確有販賣毒品行為之證據，而毒
    品施用者其所稱向某人購買毒品之供述前提事實已有合理之
    懷疑存在，論理上自無再論補強證據之必要，基於無罪推定
    之原則，檢察官此部分指控，即屬不能證明，原審未予詳加
    審查，遽為被告論罪科刑之判決，尚有未洽，檢察官上訴意
    旨，以量刑過輕為由（不應適用刑法第59條），指摘原判決
    不當，則無理由，被告上訴意旨，否認犯罪，指摘原判決不
    當，為有理由，自應由本院將原判決予以撤銷改判，另為被
    告無罪之判決。
據上論斷，應依刑事訴訟法第369條第1項前段、第364條、第301
條第1項判決如主文。
本案經檢察官羅清溪到庭執行職務。
中　　華　　民　　國　　96　　年　　6 　　月　　26　　日
                  刑事第三庭    審判長法　官  陳義仲
                                      法　官  蘇清水
                                      法　官  宋明蒼
以上正本證明與原本無異。
檢察官如不服本判決，應於判決送達後十日內向本院提出上訴狀
，其未敘述理由者並應於提出上訴狀後十日內向本院補提理由書
（應附繕本)。
                                      書記官  翁心欣
中　　華　　民　　國　　96　　年　　6　　月　　 26 　 日
